【裁判字號】    95,台上,1443
【裁判日期】    950706
【裁判案由】    損害賠償
【裁判全文】
最高法院民事判決            九十五年度台上字第一四四三號
    上  訴  人  中央存款保險股份有限公司
    法定代理人  戊○○
    訴訟代理人  王伊忱律師
                陳景裕律師
                鄭美玲律師
    被 上訴 人  甲○○
                乙○○
                丙○○
                丁○○
    共      同
    訴訟代理人  蘇榮達律師
                蘇俊誠律師
上列當事人間請求損害賠償事件，上訴人對於中華民國九十五年
一月十七日台灣高等法院高雄分院第二審更審判決（九十三年度
重上更(一)字第七號），提起上訴，本院判決如下：
    主  文
原判決廢棄，發回台灣高等法院高雄分院。
    理  由
本件上訴人之被承當訴訟人高雄中小企業銀行股份有限公司（下
稱高雄企銀，該企銀因經營不善，經財政部依銀行法第六十二條
、第六十二條之二及金融機構監管接管辦法等規定，指定上訴人
接管，復由行政院金融重建基金管理會，依行政院金融重建基金
設置及管理條例第十七條規定，授與其訴訟實施權而於原審更審
時承當訴訟）起訴主張：被上訴人甲○○前任職伊中山分行經理
，被上訴人乙○○以次三人為其職務連帶保證人。訴外人五六建
設開發股份有限公司（下稱五六公司）於民國八十三年十二月間
，向伊該分行申請短期擔保放款新台幣（下同）一千八百萬元，
甲○○疏未查證該公司財務狀況不良，並注意審核該公司提供擔
保之土地，未舉出同地段最近交易實例，僅能以土地公告現值扣
除土地增值稅為放款值，竟以時價高估其價值，違規准予貸放。
嗣上開貸款流入私人帳戶，甲○○又未注意追蹤查核其資金流向
，致五六公司及其關係戶顏秀妹於八十四年六月十二日，再向伊
該分行申請信用放款二百萬元及八十萬元時，仍准予貸放。另訴
外人林瑞蓉、藍明安於同年三月十四日向伊該分行申請擔保放款
九百五十萬元及九百萬元時，未依規定提送個人資料表、經營事
業之在職證明及個人年度收支等資料，提供擔保之房地未在伊銀
行辦理建築融資，且非整批分戶房貸，不得依伊銀行擔保品處理
要點第四條第七項第二款規定以成交價格之七成定其放款值，甲
○○亦疏未注意，以林瑞蓉、藍明安提出之買賣契約所載成交價
格七成准予貸放。甲○○辦理上開貸款違反善良管理人之注意，
致伊對五六公司等強制執行結果，受有如原判決附表所示之金額
未獲清償之損害等情，爰依委任及職務連帶保證之法律關係，求
為命被上訴人連帶給付伊二千九百七十五萬七千七百六十七元，
並自訴狀繕本送達翌日起加付法定遲延利息之判決。
被上訴人則以：系爭放款均經高雄企銀徵信人員詳予調查徵信，
再由徵信課長、貸放課長、副、襄理簽核意見後，始由甲○○予
以核准，並無高估擔保品、違規貸放情事等語，資為抗辯。
原審維持第一審所為上訴人敗訴之判決，駁回其上訴，無非以：
本件系爭放款供擔保之不動產，均經高雄企銀徵信人員勘查現場
，參考鄰近房地之時價，作為鑑估其價格之依據，其並未授意高
估擔保品之價格，且依證人即高雄企銀中山分行徵信課長李榮欽
、副理陳輝雄於一、二審之證詞，足認高雄企銀擔保品處理要點
第四條第一項甲第二款規定，乃在於要求徵信人員於估價時須參
酌同地段之最近交易實例，並非要求徵信人員須在不動產抵押權
設定估價核算表上列載同地段土地之最近交易實例，況該核算表
上未有印列記載同地段土地最近交易實例之欄位，是依上訴人之
貸款慣例，應無在該核算表上列載同地段土地最近交易實例之必
要，亦見徵信人員於估價時，業已參酌同地段之最近交易實例以
認定土地之時價，並無違反上開要點之處。又現代企業分工細密
，企業主管顯難事必躬親，甲○○任職高雄企銀中山分行經理，
下設有副理、襄理、課長，如課其追蹤考核每筆貸放款項流向，
實屬強人所難而無期待可能性，抑違反現代企業分工合作之原則
。再者，高雄企銀業務手冊第五節銀行評估信用五項原則，並未
規定貸款後應由何人追查貸款是否依原定計畫運用，而依財政部
頒改進銀行業務注意事項第二項第四款第五目亦僅規定，主管授
信業務單位或稽核單位，應就職掌加強對客戶授信用途追蹤考核
，甲○○為高雄企銀中山分行經理，似非主管授信業務單位或稽
核單位，尚難僅依上開規定遽認其應負放款後追蹤考核之責。徵
之高雄企銀擔保品處理要點，祇規定承辦人應如何選擇抵押品及
估算抵押品之價值，並未規定承辦人應查究貸款人於取得貸款後
是否將貸款存入第三人帳戶以為放款之參考，上訴人指甲○○有
於貸款後追蹤考核其有無依原定計畫運用之義務云云，即非可採
。次依高雄企銀八十三年六月二十二日高銀總審查字第二二九
○號函說明一所載內容，並據證人陳輝雄之證言，可認林瑞蓉、
藍明安之申貸案，甲○○核准其貸款，並未違反高雄企銀上開函
文之指示。另系爭貸款已有徵信報告表、個人信用評分標準表、
放款適用利率評定表、票據徵信開戶查詢簡覆單、聯合徵信中心
等資料，載明借款人之相關資力、借款用途、償債來源、展望等
項，且上訴人所提八十三年十二月至八十四年六月間之放款申請
書三冊內檢附之資料，亦未有上訴人主張之個人資料表，其以甲
○○未依財政部行政命令及高雄企銀個人徵信注意事項規定，檢
附個人資料表，率予同意核貸林瑞蓉、藍明安，顯違善良管理人
之注意一節，為不足取。況甲○○所核准之系爭貸款，事先均經
高雄企銀徵信人員、徵信課長李榮欽、貸放課長李文玫、副理陳
輝雄所為之徵信、調查、簽核意見，並依高雄企銀規定予以審核
，後再由高雄企銀總行之審查部人員審查許可歸戶，此情已據證
人陳輝雄證實，縱使在甲○○權限內之貸放款，仍須送總行審查
及歸戶始能正式貸放，具見甲○○並非系爭貸款之最終決定人。
茲甲○○辦理系爭放款，並無違反高雄企銀規定，或未盡善良管
理人之注意，對上訴人所受損害，自不負賠償之責，乙○○以次
三人為甲○○之職務保證人，主債務既不存在，其保證債務自亦
不存在。從而，上訴人請求被上訴人連帶給付二千九百七十五萬
七千七百六十七元本息，洵非正當，不應准許等詞，為其判斷之
基礎。
惟查證人陳輝雄於原審曾證稱：「‧‧徵信人員都是問該土地附
近的人查報同地段最近的買賣行情，『徵信資料表』上會註明」
、「不動產抵押權設定估價核算表上沒有格式說要註明，所以就
不用填寫最近交易實例」（見原審更字卷(二)一七、一八頁），證
人李榮欽、陳輝雄於第一審分別證述：「（法官問：通常貸款如
何處理？）‧‧若有土地及不動產，我們就叫徵信人員及會同去
看附近價格或成交價格，或看專業雜誌評估‧‧」、「‧‧是否
會據現場查估實際情形記載我沒有印象‧‧」各等語（見一審卷
二八三、二八五頁反面），似見「徵信資料表」上應註明同地段
之最近買賣行情，該二人之證言，僅說明該行辦理貸款之通常徵
、放情形，而就其徵信人員辦理貸款，已否舉出同地段土地之最
近交易實例，則未言明。究竟本件貸款之「同地段之最近交易實
例」係指何實例？「徵信資料表」註明係指何表、何處之記載？
均有未明。原審未遑詳為調查明晰，徒以該證言即認甲○○未違
反高雄企銀擔保品處理要點第四條第一項甲第二款規定貸放，已
有待澄清。本院前次發回意旨，並經指明，原審未予深究，亦有
未合。又上訴人於原審迭次主張：系爭土地於八十三年間甲○○
分別核貸之部分，其估價每平方公尺各為五萬九千三百元、三十
五萬元及三十三萬五千元，較諸八十五年六月及十一月間法院囑
託鑑價為每平方公尺一萬六千元及七萬七千七百二十五元，高出
三．七或四．五倍，衡諸常情，同一筆土地實無於一年跌價四或
五倍，可見甲○○核貸確實高估，有違善良管理人之注意義務。
另藍明安申貸案徵信人員提報之估價核算表評定之最高放款值為
八百十二萬元，徵信報告記載之資金用途僅為修繕及裝璜，核准
修繕及裝璜之貸款，卻高出房地評定市價，甲○○即核准貸款九
百萬元，顯背情理云云（分見原審上字卷五七、五八、六四頁、
上更字卷(一)二四一頁及上更字卷(二)一三二、一三八～一四一頁）
。原審對上訴人此項重要之攻擊方法，恝置不論，遽行判決，亦
有判決不備理由之違法。次查高雄企銀八十三年六月二十二日
高銀總審查字第二二九○號函說明一載稱：「凡未在本行辦理建
築融資之整批分戶貸款，如符合下列條件，得比照本行『擔保品
處理要點』第四條第七項辦理，最高放款值以成交價七成內核貸
：(一)立地、規劃具前瞻性，未來市場具展望性。(二)個案建築品質
良好，產權清楚且無興建糾紛者。(三)交易確實，價格合理」等語
（見一審卷七五頁），而系爭林瑞蓉、藍明安之申貸案，似為散
戶，並非整批分戶之貸款客戶，原審未說明該申貸案如何符合該
函文所述之「整批分戶貸款」暨該三項條件，遽認甲○○核准該
貸款符合該函旨，殊嫌疏略。另依被上訴人提出之系爭五份借款
申請書所載，均蓋有「給付訖」之高雄企銀中山分行圓形戳章（
見原審上更字卷(一)一三五～一三九頁），是否即代表系爭貸款之
授信業務由該分行為之？果爾，則能否逕謂該分行經理之甲○○
非主管授信業務單位，即非無疑。末查上訴人於原審復指稱：林
瑞蓉、藍明安之個人授信貸案，依財政部行政命令、高雄企銀個
人徵信注意事項，均應提送個人資料表，該二人未提出該表，亦
未提出經營事業及個人年度收支證明資料供核對，甲○○僅依徵
信報告表空言記載該二人月入十五萬元及十八萬元率予核貸，顯
違上開規定而有重大過失等語（見原審上更字卷(二)一五六、一五
七頁），該個人資料表是否應提出？或僅依上開徵信報告表等相
關表件之記載即可？原審未予詳究，尤非無再進一步研求之必要
。本件系爭貸款甲○○是否有過失？其過失與造成損害間有無因
果關係？各該事實既均尚欠明瞭，本院自無從為法律上之判斷。
上訴論旨，執以指摘原判決不當，求予廢棄，不能認為無理由。
據上論結，本件上訴為有理由。依民事訴訟法第四百七十七條第
一項、第四百七十八條第二項，判決如主文。
中    華    民    國  九十五  年    七    月    六    日
                      最高法院民事第八庭
                          審判長法官  朱  建  男
                                法官  顏  南  全
                                法官  許  澍  林
                                法官  鄭  傑  夫
                                法官  蘇  清  恭
      本件正本證明與原本無異
                                      書  記  官
中    華    民    國  九十五  年    七    月   十七   日
                                                      Ｑ


司法院資訊處製作；財團法人民間司法改革基金會備份。
